臺灣桃園地方法院民事判決　　　　　　 100年度簡上字第46號
上　訴　人　中正國際大樓二期管理委員會
法定代理人　張錫欣
訴訟代理人　王正德
　　　　　　陳明輝律師
　　　　　　郭令立律師
被　上訴人　中正國際大樓管理委員會
法定代理人　羅沅美
上列當事人間給付電費事件，上訴人對於中華民國100 年3 月8
日本院桃園簡易庭100 年度桃簡字第31號第一審判決提起上訴，
本院於100 年6 月21日言詞辯論終結，判決如下：
    主      文
上訴駁回。
第二審訴訟費用由上訴人負擔。
    事實及理由
一、按當事人喪失訴訟能力或法定代理人死亡或其代理權消滅者
    ，訴訟程序在有法定代理人或取得訴訟能力之本人承受訴訟
    前當然停止。然前開情形於有訴訟代理人時不適用之，但法
    院得酌量情形，裁定停止訴訟程序。民事訴訟法第173 條定
    有明文。本件上訴人提起上訴後，上訴人之法定代理人已由
    楊登日變更為張錫欣，有上訴人所呈桃園縣政府函、上訴人
    社區區分所有權人會議紀錄附件（本院卷第137 至139 頁）
    附卷可稽，上訴人並具狀聲明由張錫欣承受訴訟，然上訴人
    就本件訴訟有委任訴訟代理人進行程序，參照首開說明，本
    件訴訟程序並不當然停止，合先敘明。
二、被上訴人起訴主張：
（一）被上訴人之電源供給上訴人分用，並由上訴人加裝電錶計
      費，時間自上訴人領用使用許可證開始，迄今已十餘年。
      詎被上訴人於民國98年7 月間發現供給上訴人使用之地下
      室照明及警衛室用電未經過電錶計費，經被上訴人之機電
      維護廠商即訴外人城源水電行、中華機電技術顧問有限公
      司（下稱中華機電公司）共同會勘確認後，兩造乃進行協
      商，由上訴人於98年7 月28日加裝電錶並按表繳費，而就
      上訴人自95年4 月起至98年7 月28月止漏繳電費部分，上
      訴人以98年8 月4 日中二總管字第98080401號函請被上訴
      人同意俟3 期抄表平均數據後，再行協議付費計算方式，
      後兩造主任委員於99年7 月17日達成協議，就上訴人應給
      付新臺幣（下同）436,322 元之電費，同意上訴人自99年
      8 月10日起，以按月分20期共計400,000 元之方式繳納，
      被上訴人並以99年7 月19日中正國際（管）990719001 號
      函載明上開協議內容，由上訴人之主任委員簽名認可。惟
      上訴人竟漠視上開約定拒不繳款，被上訴人僅得寄發存證
      信函，並請求上訴人於99年10月8 日前全額給付電費436,
      322 元，或提出具體繳款方案，然上訴人仍置之不理。為
      此，爰依不當得利之法律關係，請求上訴人給付400,000
      元等語，並於原審聲明：上訴人應給付被上訴人400,000
      元。
（二）上訴答辯意旨略以：管理費與本件無關，被上訴人亦未委
      託上訴人管理車輛進入，且上訴人於兩造共用之出入口自
      行設置警衛室及鐵門，於廠商車輛進出時，強迫必須停車
      登記，顯屬不合理，故無抵銷之問題。並聲明：上訴駁回
      。
三、上訴人則以：
（一）依上訴人99年4 月14日區分所有權人會議決議，上訴人僅
      獲區分所有權人會議授權與被上訴人協商補繳金額、繳付
      方式及期限，上訴人需將協商結果提報區分所有權人會議
      決議通過，方得依協商結果給付，惟因該協商結果未獲區
      分所有權人會議決議通過，故而無法繳納電費予被上訴人
      。又上訴人之主任委員楊登日於被上訴人99年7 月19日所
      發函文中簽名，僅係簽收，並無同意或認可之意思，且上
      訴人之前並不知情地下室照明及警衛室用電未經過電錶計
      費，故而不同意被上訴人本件之電費請求。
（二）而被上訴人供給上訴人使用之地下室照明及警衛室用電雖
      未經電錶計費，惟上訴人之二期大樓與被上訴人之一期大
      樓地下室乃屬相通而未予阻隔，其使用係可互通。又上訴
      人之警衛室除管控上訴人大樓車輛之出入外，同時也管控
      被上訴人大樓車輛之進出，故上訴人地下室照明及警衛室
      使用被上訴人所供給之用電，係屬有正當法律原因，而非
      不當得利。縱認上訴人應負擔被上訴人供給上訴人使用地
      下室照明及警衛室用電之電費，然因上開設施同時也為被
      上訴人之利益而使用，則上開因使用所生之電費理應由兩
      造共同負擔。如依上訴人於原審之主張，則被上訴人憑空
      享有利益，亦屬不當得利，上訴人自得就其所獲得之利益
      主張抵銷之。
（三）而中正國際大樓因設計因素，被上訴人一期大樓進出貨車
      必須經由上訴人二期管理中心警衛室之出入口進出，上訴
      人依兩造一、二期貨車每日進出車次計算，以100 年3 至
      5 月為例，被上訴人二期貨車進場之比例約為23.47%，上
      訴人管制一期貨車進廠送貨之人力費用，以管理員一人次
      、每月31,375元計算，自98年9 月起額增一名警衛人力每
      月增加15,000元，共計每月46,375元。是被上訴人就其貨
      車由上訴人進出口進場由上訴人警衛管制之不當得利，自
      95年5 月起計算至100 年5 月已達530,481 元，就此上訴
      人主張與被上訴人請求之電費為抵銷。
（四）至被上訴人稱上訴人之人員亦由伊之進出口進出云云，然
      上訴人前述計算均僅就非一、二期住戶而進出之貨車為管
      制及計算車次，至於一、二期住戶本身則不在管制之列，
      亦即如為一、二期之住戶，彼此由一、二期之出入口進出
      ，均應互不請求或相互抵銷，方為妥適。並聲明：原判決
      廢棄；被上訴人在第一審之訴駁回。
四、兩造不爭執事實如下：
（一）兩造之區分所有主建物之地下室互為相通，未有阻隔。
（二）98年7 月間經被上訴人之機電維護廠商即城源水電行、中
      華機電公司會勘，發現供給上訴人使用之地下室照明及警
      衛室用電未經過電錶計費（見原審卷第7 頁中家電公司函
      文司）。
（三）兩造協商由上訴人於98年7 月28日起加裝電錶並按表繳費
      ，而就95年4 月起至98年7 月28月止之電費負擔，上訴人
      曾以98年8 月4 日中二總管字第98080401號函（見原審卷
      第8 頁）表示請被上訴人提供自98年5 月份起之電費單，
      經除以經常用電度數等計算，再行協議付費計算方式。
（四）上訴人之警衛室設置於被上訴人之區分所有主建物之側（
      於桃園縣蘆竹鄉○○路○段42巷內，見上證一照片及本院
      卷第128 頁平面建築設計圖），除管理登記進出上訴人社
      區之車輛外，並對需進出至被上訴人設於該巷內之卸貨碼
      頭（主要為超逾1.8 米高）之貨車為管理登記。被上訴人
      並對上訴人為抵銷抗辯所提出之進出車輛訪客回簽單（上
      證二）不爭執。
（五）設若上訴人需就95年4 月起至98年7 月28月止之地下室及
      警衛室用電給付被上訴人電費，兩造就每月應繳金額為10
      ,6 42 元及原審判決之計算總應繳金額並無意見。
四、本件爭點如下：
（一）被上訴人自95年4 月起至98年7 月28月止之地下室及警衛
      室用電未經過電錶，而經由上訴人之社區大樓電錶計收電
      費，被上訴人是否構成不當得利？
（二）承上，若是，被上訴人抗辯其提供警衛服務為上訴人管理
      外車進出，上訴人是否亦構成不當得利，而得由被上訴人
      主張抵銷？其金額為何？
五、本院判斷：
（一）95年4 月起至98年7 月28月止之電費部分，被上訴人應構
      成不當得利：
      按，無法律上之原因而受利益，致他人受損害者，應返還
      其利益；不當得利之受領人不知無法律上之原因，而其所
      受之利益，已不存在者，免負返還或償還價額之責任，民
      法第179條前段、第182 條第1 項定有明文。又按不當得
      利法律關係之成立，與利得者是否善意或惡意無關，即利
      得者縱為善意，如無法律上之原因受有利益，致他人受損
      害，仍成立不當得利，最高法院著有61年台上字第1695號
      判例。本件被上訴人主張上訴人大樓之地下室照明及警衛
      室用電未經過電錶，於98年7 月28日後新設電錶之前，上
      訴人所用電力係被上訴人之大樓分用而來，由被上訴人向
      臺灣電力股份有限公司繳納等節，為兩造所不爭。經查，
      雖兩造之地下室係相通，未有阻隔，惟上訴人大樓底下之
      地下室之停車位、插座等設施，應為上訴人之住家或商辦
      專屬使用，非供被上訴人之住戶使用；至上訴人之警衛室
      並非與被上訴人共設，縱上訴人之部分車輛可能由被上訴
      人之警衛室前通過（此部分法律問題另如後述），然此部
      分畢竟為上訴人警衛室附帶之業務，上訴人之警衛室仍以
      管理己方進出車輛、人員為主要之業務。再者，由上訴人
      原於98年8 月4 日所發之中二總管字第98080401號函（見
      原審卷第8 頁）內容亦表示請被上訴人提供自98年5 月份
      起之電費單以計算用電度數及付費方式，亦未否認其應負
      有返還被上訴人電費之義務。故由地下室及警衛室使用之
      專屬性而言，上訴人就其地下室與警衛之用電實應自己負
      擔，然自95年4 月起至98年7 月28月止其此部分用電卻責
      由被上訴人之住戶以按月繳納之管理基金為上訴人負擔，
      上訴人實受有利益，並致被上訴人受有損害，且上訴人受
      使用電力之利益，並無法律上原因，依上開規定，自有返
      還所受利益予被上訴人之義務。另上訴人雖抗辯98年7 月
      前不知情地下室及警衛室用電未經過電錶之情事，然不當
      得利制度之設計乃在調整不當利益之歸屬，與利得者是否
      善意或惡意無關，上訴人既已使用電力卻獲得節省繳納電
      費之利益，其所獲之總財產金額之增加現仍存在，揆諸首
      揭規定及判例意旨，上訴人自不因此免負返還或償還價額
      之責。
（二）被上訴人抗辯其提供警衛服務為上訴人管理外車進出一節
      ，上訴人並不構成不當得利：
      查上訴人之警衛室設置地點，係位於被上訴人區分所有主
      建築物之一側，並在被上訴人主建物棟後貨車卸貨碼頭之
      前方（見本院卷第110 至113 頁照片、第128 頁平面設計
      圖），故若有外界欲進入被上訴人卸貨碼頭之貨車，必然
      需經過上訴人之警衛室。惟由平面設計圖及兩造主建物大
      樓之相對位置以觀，上訴人之警衛室現行設置位置顯有疑
      義，蓋其既然主要在管理上訴人之車輛，實無須設置於被
      上訴人主建物之一側，且更可以遷移至較接近於上訴人主
      建物之位置，令被上訴人住戶及廠商進出之車輛無需經由
      上訴人之警衛室。且兩造對此現行警衛室位置，均稱因建
      商當初起造時就設置該處，兩造管理委員會當時尚未分家
      ，而分家後即維持原來位置至今，並作為上訴人之警衛室
      使用（見本院卷第13 3頁）。從而，上訴人之警衛室位置
      既為建商當初設置，於兩造管理委員會分家時，上訴人又
      未遷徙至僅足管理己方車輛之適當位置，於歷時多年未表
      異議之後，方於本訴訟提出被上訴人不當受有管理費用利
      益之抗辯，致被上訴人以存證信函通知反對上訴人以不當
      設置之警衛室強迫被上訴人社區住戶及廠商車輛進出時強
      迫登記，妨害其住戶之行動自由，拒絕上訴人再辦車輛登
      記等節（見本院卷第114 頁）。此一情形，自該當學理上
      所謂「強迫得利」之情形，即表面上受益人雖增加利益，
      實質上受損人以自己行為（作為或不作為）違背受益人之
      意思，並無增加受益人整體利益之效能，甚或有害其權利
      之行使。而就「強迫得利」之受損人，是否應准許不當得
      利之請求權，學說上固有不法原因給付說、惡意當事人不
      受保護原則說、損害賠償回復請求權說、所受利益之主觀
      化或利益不存在理論之區別，惟在法律適用上均一致認為
      應限制受損人之不當得利請求權。本院因認：本件上訴人
      於不當位置設置警衛室，造成被上訴人欲進出卸貨碼頭之
      人車須經由上訴人設置之警衛室與鐵門，依所受利益之主
      觀化之觀點，應認被上訴人無因上訴人管理人車進出而受
      有利益，反因進入其社區之住戶及廠商行動自由遭受限制
      而受有損害，故不應賦予上訴人不當得利之請求權。從而
      ，上訴人主張以各月份警衛及加派人力之薪資費用計算作
      為被上訴人之不當得利，並用以抵銷前述其所負不當得利
      之債務一節，即無理由，不應准許。
（三）本件被上訴人主張上訴人之地下室及警衛室電費自98年9
      月起至12月共計42,566元，平均每月電費應為10,642元，
      並據此為上訴人95年4 月起至98年7 月28日止應繳納電費
      之計算基礎，為上訴人所不爭執（見本院卷第133 頁）。
      是上訴人未繳納95年4 月起至98年7 月28日共計3 年3 個
      月又28日（39個月又28日）之電費，以每月電費10,642元
      計算，上訴人應返還被上訴人電力使用之利益為424,650
      元（計算式：10,642元×39又28/31 月＝424,650 元，元
      以下四捨五入），應堪認定。
六、綜上，被上訴人依據不當得利之法律關係，求為判決上訴人
    返還所受之利益400,000 元，為有理由，應予准許，上訴人
    所辯為無可取。又就民事訴訟法第427 條第1 項至第4 項訴
    訟適用簡易程序所為被告敗訴之判決，應依職權宣告假執行
    ，民事訴訟法第389 條第1 項第3 款定有明文。是則原審判
    命上訴人如數給付，並依職權宣告假執行，於法並無不合。
    上訴意旨指摘原判決不當，求予廢棄改判，為無理由，應予
    駁回其上訴。
七、本件事證已臻明確，兩造其餘主張及攻擊防禦方法與證據，
    經本院斟酌後，與本件判決結果已不生影響，故不一一論列
    ，附此敘明。
八、據上論結，本件上訴為無理由，依民事訴訟法第436 條之1
    第3 項、第449 條第1 項、第78條，判決如主文。
中    華    民    國   100    年    7     月    7     日
                  民事第二庭審判長法  官  劉克聖
                                  法  官  張金柱
                                  法  官  楊晴翔
以上正本係按原本作成。
不得上訴。
中    華    民    國   100    年    7     月    7     日
                                  書記官  黃盈菁